【裁判字號】    99,重訴,19
【裁判日期】    990707
【裁判案由】    殺人
【裁判全文】
             臺灣桃園地方法院刑事判決
公  訴  人  臺灣桃園地方法院檢察署檢察官
被      告  丙○○
選任辯護人  楊尚訓律師
上列被告因殺人案件，經檢察官提起公訴（99年度偵字第2916號
），本院判決如下：
    主  文
丙○○殺人，處有期徒刑拾伍年。
扣案之番刀壹把沒收。
    事  實
一、丙○○於民國99年1 月30日下午1 時15分許，與女性友人邱
    惠美至址設桃園縣大溪鎮○○路21號之「楓葉卡拉OK店」飲
    酒時，偶見曾慶坤、甲○○在該店包廂內飲酒，遂進入包廂
    內欲與曾慶坤、甲○○同桌共飲，惟遭曾慶坤拒絕，曾慶坤
    並因丙○○進入包廂時，關門聲響過大而心生不悅，遂與丙
    ○○發生口角，「楓葉卡拉OK店」之負責人黃貴鳳聽聞爭吵
    聲，乃進入包廂內勸丙○○離開，曾慶坤則在丙○○離開包
    廂之片刻，至「楓葉卡拉OK店」之廚房內取得菜刀1 把攜入
    包廂。未幾，丙○○再次進入包廂內欲與曾慶坤、甲○○共
    飲，曾慶坤即取出前開菜刀恫嚇丙○○，經甲○○勸阻始將
    該把菜刀交還店內小姐攜出包廂，黃貴鳳見狀，深怕雙方起
    嚴重衝突，乃將丙○○強拉出包廂，丙○○遂邀甲○○至外
    場一起喝酒，甲○○應允後步出包廂，與丙○○在外場飲用
    數杯酒後，即起身返回包廂。此時，邱惠美擔憂丙○○繼續
    在「楓葉卡拉OK店」飲酒恐生事端，乃電知丙○○另名女性
    友人鍾明珠，並騎乘機車前往鍾明珠住處搭載鍾明珠，俟鍾
    明珠抵達「楓葉卡拉OK店」後，即勸說丙○○離開「楓葉卡
    拉OK店」，如仍欲飲酒可至其住處續飲，丙○○當場同意後
    ，鍾明珠、邱惠美乃共乘機車離開「楓葉卡拉OK店」，先行
    至鍾明珠住處等待丙○○。詎丙○○雖表面上應允鍾明珠、
    邱惠美離開「楓葉卡拉OK店」，實則內心對於曾慶坤拒絕同
    桌共飲，復取出菜刀恫嚇之舉甚為不滿，竟因此萌生殺人犯
    意，先騎乘腳踏車返回桃園縣大溪鎮○○路92號2 樓住處，
    取出其所有置放於神明桌抽屜內長約27.5公分（刀柄11公分
    、刀刃16.5公分）之單面刃番刀1 把，藏放於右側褲子口袋
    內，於同日下午2 時30分許，騎乘腳踏車返回「楓葉卡拉OK
    店」後，直接步向曾慶坤、甲○○飲酒之包廂，曾慶坤見丙
    ○○返回，遂起身走出包廂，丙○○即在與曾慶坤面對面時
    ，以反握番刀刀柄，由上往下朝曾慶坤左胸猛刺1 刀，刀刃
    穿刺胸壁進入胸腔後，自左肺上葉肺尖下1/3 處進入，貫穿
    左肺下葉底部出口，曾慶坤遭刺後，撫胸逃離「楓葉卡拉OK
    店」，行至桃園縣大溪鎮○○路5 號「黃日香豆干店本舖」
    內不支倒地，於同日下午2 時59分送至國軍桃園總醫院附設
    民眾診療服務處急救，延至同日下午4 時29分急救無效而死
    亡。丙○○則經警循線於同日下午5 時30分許，在其住處門
    口前查獲，丙○○所使用之番刀1 把則在桃園縣大溪鎮○○
    路92巷13號處為某婦人拾獲扣案。
二、案經被害人曾慶坤之妻乙○○訴由桃園縣政府警察局大溪分
    局報告臺灣桃園地方法院檢察署檢察官偵查起訴。
    理  由
一、本案所引用之供述及非供述證據，經本院依法踐行調查證據
    程序，檢察官、被告、選任辯護人均不爭執各該證據之證據
    能力，且亦查無依法應排除其證據能力之情形，是後述所引
    用證據之證據能力均無疑義，先予敘明。
二、訊據被告丙○○固坦承持刀刺入被害人曾慶坤胸部，惟矢口
    否認有何殺人犯意，辯稱：伊當時已經喝酒醉，伊以為曾慶
    坤舉手要打伊，所以才持刀刺曾慶坤云云。經查：
（一）本件被害人曾慶坤因左胸單刃銳器穿刺傷，進入胸腔，穿
      刺肺臟，左側血氣胸，造成失血性休克、呼吸衰竭而死亡
      之事實，業經臺灣桃園地方法院檢察署檢察官會同檢驗員
      相驗，及督同法醫解剖鑑定，被害人所受傷勢情形為：左
      胸鎖骨下距離足跟130 公分高度，單刃銳器穿刺傷，刃向
      左上，長約5 公分，深入胸腔，左上臂前側肩下1/2 高度
      單刃銳器穿刺傷，刃向左上，長1.5 公分，深及肌肉組織
      。解剖觀察胸部穿刺傷通過胸壁進入胸腔後，由上向下，
      由左向右，由前向後，自左肺上葉肺尖下1/3 處進入，貫
      穿左肺下葉底部出口；兩手掌無防禦性切割外傷等情，有
      勘（相）驗筆錄、檢驗報告書、相驗屍體照片、解剖屍體
      照片及法務部法醫研究所99年3 月16日法醫理字第099000
      0816號函所檢附之法醫研究所（99）醫剖字第0991100379
      號解剖報告書及（99）醫剖字第0991100474號鑑定報告書
      附卷可憑（見臺灣桃園地方法院檢察署99年度相字第244
      號卷第39、53、57-62 、66-91 頁），前開被害人所受傷
      勢、致死原因，與被告供述持刀刺入被害人胸部之情節相
      符，復有被告所有，供本件犯行所用之番刀1 把扣案可資
      佐證，是被害人係遭被告持扣案之番刀1 把刺入左胸致死
      之事實，已堪認定。
（二）被告雖辯稱：伊沒有殺害曾慶坤之故意，且不知曾慶坤會
      因而死亡云云，然按殺人罪與傷害罪之區別，應以有無殺
      人之故意為斷，而殺人犯意之存否固係隱藏於行為人內部
      主觀之意思，被害人傷痕之多寡、受傷處所是否即為致命
      部位、傷勢輕重程度、加害人下手情形、所用兇器為何，
      並與被害人是否相識、有無宿怨等情，雖不能執為區別殺
      人與傷害之絕對標準，然仍非不得審酌事發當時情況，觀
      其行為動機，視其下手情形、用力輕重、砍向部位之手段
      ，佐以其所執兇器、致傷結果、與被害人之關係暨行為後
      之情狀等予以綜合觀察論斷。經查，扣案之番刀1 把係單
      面刀刃，長約27.5公分（刀柄11公分、刀刃16.5公分），
      此有測量扣案番刀照片4 張附卷可憑（參同前相卷第51-5
      2 頁），而本件被害人所受傷勢，除左胸單刃銳器穿刺傷
      及左上臂穿刺傷外，兩手掌並無防禦性切割外傷，已詳如
      前述，觀諸胸部穿刺傷通過胸壁進入胸腔後，由上向下，
      穿刺肺臟，貫穿左肺下葉底部出口，足見被告於案發當時
      係持扣案番刀朝被害人左胸猛力刺下，其有致被害人於死
      之意思甚明。再參以人之胸腔內有人體重要臟器，以尖銳
      之刀器朝他人胸部刺入，可能穿刺胸腔內重要臟器而發生
      死亡結果，此誠屬淺顯易懂之經驗法則，且為一般人客觀
      所能預見，被告於案發時為年逾50歲之成年人，有一定之
      社會知識及歷練，就此當知之甚稔，故被告在客觀上對被
      害人可能因此發生死亡結果當有預見，被告前開所辯，殊
      無足採。
（三）被告復又辯稱：伊當時已經酒醉，因看見曾慶坤手舉起，
      以為曾慶坤要打伊，才持刀刺曾慶坤云云。查被告於案發
      後，同日下午5 時51分許，經警在桃園縣政府警察局大溪
      分局偵查隊施以呼吸吐氣酒精濃度測試，其測定值為每公
      升0.58毫克，此有酒精濃度檢測測試單1 紙附卷可憑（見
      臺灣桃園地方法院檢察署99年度偵字第2916號卷第21頁）
      ，固可認定。惟按行為時因精神障礙或其他心智缺陷，致
      不能辨識其行為違法或欠缺依其辨識而行為之能力者，不
      罰。行為時因前項之原因，致其辨識行為違法或依其辨識
      而行為之能力，顯著減低者，得減輕其刑。前二項規定，
      於因故意或過失自行招致者，不適用之，刑法第19條定有
      明文。又刑法上之心神喪失與精神耗弱，應依行為時精神
      障礙程度之強弱而定，如行為時之精神，對於外界事務全
      然缺乏知覺理會及判斷作用，而無自由決定意思之能力者
      ，為心神喪失，如此項能力並非完全喪失，僅較普通人之
      平均程度顯然減退者，則為精神耗弱。又飲酒至醉，陷於
      精神耗弱，原為一時之精神狀態，非若精神病患之有持續
      性，故事後判斷行為人於行為時是否在酒醉精神耗弱中，
      無從如對一般精神病患得就其生理、精神等狀況為鑑定，
      因而法院綜合行為人行為時各種主客觀情形為合理推斷，
      自非法所不許（最高法院26年渝上字237 號判例、80年度
      臺上字第3511號判決要旨可資參照）。
  １、證人即「楓葉卡拉OK店」老闆娘黃貴鳳在檢察官訊問時結
      證稱：99年1 月30日下午1 點多，被告係與一個女孩子來
      「楓葉卡拉OK店」，當時被告醉醺醺的，聽說是在家喝了
      很多酒後才出來。中間有一段伊沒有看到發生什麼事，後
      來只看到被告跑到曾慶坤的包廂，要跟曾慶坤併桌喝酒，
      但是曾慶坤不要，雙方就起口角，曾慶坤跟被告說，如果
      要喝就到外場喝，但被告一直要在包廂內喝，伊就將被告
      拉出去，被告又跑進去，伊就與被告的女性朋友一起將被
      告拖出包廂，後來被告又走回包廂，伊又將被告拖出來，
      伊以為被告要回去了，伊就去拜土地公，結果又看到被告
      騎腳踏車折回來，伊就趕快去阻止被告時已經來不及，曾
      慶坤已經血噴出來了等語（參見同前相卷第40-41 頁）。
      又證人即與被告一同至「楓葉卡拉OK店」之邱惠美在檢察
      官訊問時結證述：99年1 月30日下午1 點多，被告打電話
      給伊約伊至「楓葉卡拉OK店」唱歌，伊抵達「楓葉卡拉OK
      店」時，被告騎腳踏車出來，說要去拿火鍋，伊看被告這
      麼醉，就用機車載被告去，到三媽臭臭鍋拿完火鍋後，伊
      跟被告說去鍾明珠家喝酒，但被告想唱歌，伊就載被告回
      「楓葉卡拉OK店」，伊與被告就在外場坐，此時鍾明珠有
      打電話給被告，被告將電話拿給伊聽，伊拿電話走出去外
      面聽，回來時被告就跑進去甲○○的包廂內，伊有看到曾
      慶坤拿菜刀出來，伊怕出事，就打電話給鍾明珠叫她過來
      ，伊騎機車去載鍾明珠，回到店內時，被告就已經被老闆
      娘叫到外場，鍾明珠叫被告跟伊等回去，被告有跟著出來
      ，伊與鍾明珠就騎機車回鍾明珠家，以為被告會跟過來，
      等很久被告都沒來，伊又與鍾明珠回「楓葉卡拉OK店」，
      到了店門口就看到救護車。當時伊與被告對話時，被告有
      點文不對題，但伊不知道被告有點文不對題是何情況等情
      （參見同前偵卷第73-74 頁）。另證人鍾明珠則結證稱：
      伊與被告於99年1 月30日上午9 點多就在朋友家喝酒了，
      之後又在伊住處喝，伊看被告喝得差不多了，就叫被告回
      家睡覺，伊不知道被告沒有回家，又跑去「楓葉卡拉OK店
      」，後來伊接到邱惠美的電話，聽邱惠美說曾慶坤有拿刀
      ，伊怕被告出事，就跟邱惠美一起去「楓葉卡拉OK店」，
      伊到「楓葉卡拉OK店」的時候，伊跟被告說一起回伊住處
      喝酒，被告說好，然後邱惠美就先載伊回伊住處，但是被
      告沒有來，伊與邱惠美又回「楓葉卡拉OK店」看，回去之
      後就看到救護車，沒有看到被告等語（見同前偵卷第74-7
      5 頁）。是由證人黃貴鳳、邱惠美、鍾明珠前開證述可知
      ，被告在案發前確有飲酒之事實，且證人黃貴鳳、邱惠美
      、鍾明珠分別以「醉醺醺」、「有點文不對題」、「喝得
      差不多」等語形容被告酒後之狀況，然此乃證人黃貴鳳、
      邱惠美、鍾明珠加入主觀判斷之觀察，與其等本身之經驗
      、與被告相處時間久暫等皆有影響，此觀案發當日亦與被
      告有所接觸之證人甲○○在檢察官訊問時結證稱：當天伊
      與曾慶坤在包廂內喝酒約喝了1 個多小時，此時被告進入
      包廂，並將門關得很大聲，曾慶坤問被告進來做什麼，被
      告說要向伊等敬酒，伊等不希望有人吵，所以不肯，被告
      就一直賴著不走，因為曾慶坤說被告常白吃白喝，所以就
      請被告出去，但被告不到1 分鐘後又進來，伊看曾慶坤背
      後有拿東西，伊跟曾慶坤說被告有說對不起了，要曾慶坤
      不要拿背後的東西嚇被告，後來曾慶坤就將背後的菜刀交
      給小姐拿出去，被告有跟曾慶坤敬酒說對不起，被告要出
      去時叫伊出去喝2 杯，伊就到外場跟被告喝酒，喝完後伊
      回包廂與曾慶坤繼續喝，後來被告在外面喝了700 元要伊
      付錢，伊有答應，但是還沒付之前伊就先回包廂了。之後
      被告又進包廂，手上拿1 把尖刀，曾慶坤看到就衝出去可
      能是要搶被告的刀或是跟被告理論，伊當時也要出去幫忙
      ，但聽到曾慶坤說其被捅一刀，曾慶坤就往外跑，被告追
      出去，伊也跟著出去，此時被告又拿刀跑回來，伊就跑進
      包廂將門關起來，被告踹門踹很大聲，但是門沒有踹開，
      伊在包廂內打電話報警，後來外面的小姐才說被告已經跑
      掉了。當時被告有喝很多酒，什麼人可能還知道，但是知
      不知道做什麼事伊不知道，但是伊想被告可能知道，因為
      被告拿刀回來時，還知道是那一間包廂等情（參見同前相
      卷第41-42 頁）；在本院審理時結證述：伊與曾慶坤是在
      「楓葉卡拉OK店」包廂內喝酒，被告進入包廂要併桌喝酒
      ，但曾慶坤不肯，有發生口角，被告有跟曾慶坤道歉，被
      告就回到外場，發生口角時，曾慶坤有離開包廂再回到包
      廂內，但伊不知道曾慶坤到何處，但曾慶坤再回包廂時，
      伊看到曾慶坤把手放在背後，隱約有看到曾慶坤手上拿1
      把菜刀，伊問曾慶坤拿什麼東西，並叫他不要，旁邊一位
      小姐就將菜刀拿走了，此時被告還在包廂內跟曾慶坤道歉
      ，敬了酒後，被告就走了，伊並沒有看到曾慶坤拿菜刀在
      被告面前揮動。被告離開包廂後，又回到包廂一次，這一
      次被告喝酒醉，自言自語，伊也沒有注意被告在說什麼，
      後來伊與被告到外場喝酒，被告說酒錢700 元，問伊可不
      可以幫忙付，伊說可以，伊就回包廂繼續與曾慶坤喝酒、
      聊天，過了沒多久，伊在包廂內聽到老闆娘以台語說「阿
      松阿松不要這樣」，被告就進入包廂，手拿一把刀，曾慶
      坤就衝出去，伊看到被告、曾慶坤二人在包廂外靠很近在
      扭打，沒多久曾慶坤就說其被捅一刀，伊跑出去要幫曾慶
      坤，曾慶坤往店外跑，被告追出去，伊也往店外跑，伊還
      沒跑出去就聽到店內小姐以台語說「阿松不要」，伊看到
      被告又跑回來，就跑回包廂把門鎖起來，被告還來踢了二
      下包廂門等情（見本院卷第84-86 頁），可知依證人甲○
      ○之觀察，其並不認為被告已因飲酒而喪失對於外界事務
      之知覺能力及判斷能力。故被告於行為當時之精神狀態，
      尚不能僅憑證人黃貴鳳、邱惠美、鍾明珠前揭證述，即率
      為認定。
  ２、被告於警詢時供稱：99年1 月30日下午係曾慶坤先在「楓
      葉卡拉OK店」包廂內飲酒，伊後來才到該店外場喝酒、唱
      歌，伊在外場看見曾慶坤與甲○○從包廂出來上廁所，伊
      才進入包廂內與他們打招呼。伊進入包廂後，曾慶坤與甲
      ○○就指責伊關門太大聲，甲○○並叫囂其已不是10年前
      的甲○○，現在勢力龐大，隨便一叫就很多小弟，曾慶坤
      就走出包廂拿菜刀回到包廂，並作勢砍伊，伊見狀就先離
      開包廂回家，一路上越想越氣，回到家拿番刀回到「楓葉
      卡拉OK店」，曾慶坤站在包廂門口，舉手作勢要打伊（伊
      不確定此時曾慶坤手上有無拿菜刀），伊就從長褲右口袋
      拿出番刀刺向曾慶坤身體，曾慶坤被伊刺到後就往店外跑
      ，過了約10秒伊才走出「楓葉卡拉OK店」等語（見同前偵
      卷第13-14 頁）；於檢察官訊問時供陳：伊於99年1 月30
      日下午2 時30分與曾慶坤吵架，然後曾慶坤拿1 把菜刀要
      砍伊，說伊關門太大聲，還罵伊三字經，後來伊就回家拿
      番刀去「楓葉卡拉OK店」，曾慶坤開門作勢要打伊，但曾
      慶坤有無拿刀伊不清楚，伊就捅曾慶坤一刀。伊拿刀回「
      楓葉卡拉OK店」是要跟曾慶坤輸贏，伊敲門，曾慶坤開門
      後，伊是怕曾慶坤拿刀殺伊，伊拿刀是自衛。伊當時就是
      酒醉，才會回去「楓葉卡拉OK店」找曾慶坤，當時曾慶坤
      開門後，伊看到曾慶坤作勢要打伊，伊就順手拿刀往上刺
      ，伊沒有要殺曾慶坤的意思，伊只有殺曾慶坤一刀，曾慶
      坤跑出去，伊沒有追出去等情（參見同前偵卷第58-59 頁
      ）；在本院審理時則供稱：伊當時已經酒醉了，騎車會跌
      倒，講話也吞吞吐吐，伊騎車回家時知道要回家，但有走
      錯方向，所以走到比較遠的路線，後來才發現走錯，伊回
      家拿了刀子之後，不到3 分鐘就出門返回「楓葉卡拉OK店
      」，因為伊當時很氣，對方拿刀子恐嚇伊，所以拿刀回「
      楓葉卡拉OK店」後就直接去敲包廂的門，要跟曾慶坤理論
      ，曾慶坤出來之後，用三字經罵伊，並舉手打下來，伊就
      從口袋拿出刀子插下去了，伊刺了曾慶坤後，離開「楓葉
      卡拉OK店」返回住處，再去三層找朋友喝茶，伊朋友家離
      「楓葉卡拉OK店」差不多5 公里，且途中有一個坡很高，
      所以伊換騎機車去三層，而未騎腳踏車，但伊當時有在路
      邊睡覺等語（見本院卷第107-109 頁），由被告為警查獲
      後，於警詢、偵查、本院審理時均能詳述案發情節，與證
      人黃貴鳳、邱貴美、甲○○前揭證述各情亦大致相符，並
      無何脫逸現實之處，可知被告之精神狀態實無異常。又被
      告對於被害人曾經持刀恫嚇一事記憶深刻，復因此深感氣
      憤，被告更不諱言此為其返回住處拿取扣案番刀之原因，
      益見被告至住處拿取番刀係依其意志所為之行動甚明，且
      由被告至住處拿取番刀返回「楓葉卡拉OK店」後直接走向
      被害人所在包廂，持番刀刺入被害人左胸後，仍可騎乘腳
      踏車返回住處，又因決定外出找朋友喝茶，思忖前往友人
      住處途經之路況不利騎乘腳踏車，乃換騎機車前往等情觀
      之，更徵被告縱有飲酒，然其對於外界人、事、時、地、
      物之知覺理會及判斷能力並無任何較諸常人顯然減退之情
      事，顯與刑法第19條第1 、2 項所規定之行為時因精神障
      礙或其他心智缺陷，致不能辨識其行為違法或欠缺依其辨
      識而行為之能力或行為時因前項之原因，致其辨識行為違
      法或依其辨識而行為之能力，顯著減低之要件不符，且被
      告飲酒亦係其所自行招致之行為，依刑法第19條第3 項之
      規定，亦不得主張其係因此而無責任能力，是被告辯以其
      酒醉云云，仍無足為有利被告之認定。
  ３、本院綜合被告行為時各種主客觀情形，認被告於本案行為
      時並未因精神障礙或其他心智缺陷，致不能辨識其行為違
      法或欠缺依其辨識而行為之能力，或前開辨識行為違法或
      依其辨識而行為之能力，顯著減低之情形，已如前述，故
      辯護人就被告行為時是否有前開情形，聲請將被告送由國
      立台灣大學附設教學醫院鑑定，本院認無必要，併此敘明
      。
（四）綜上所述，本件事證已臻明確，被告前揭殺人犯行，已堪
      認定。
三、核被告所為，係犯刑法第271 條第1 項之殺人罪。爰審酌被
    告與被害人曾慶坤並無素怨，僅偶在同店飲酒，因細故發生
    口角，即萌生殺機，持番刀往被害人左胸猛刺1 刀，致被害
    人於死，造成被害人家屬頓失至親，所生危害甚鉅，兼衡被
    告犯後仍圖以醉酒為藉口，否認殺人犯意，且迄今未與被害
    人家屬達成和解等一切情狀，量處如主文所示之刑，以資懲
    儆。
四、扣案之番刀1 把係供被告犯殺人罪所用之物，且為被告所有
    ，已據被告供明在卷（見本院卷第105 頁反面），爰依刑法
    第38條第1 項第2 款之規定宣告沒收。
據上論斷，應依刑事訴訟法299 條第1 項前段，刑法第271 條第
1 項、第38條第1 項第2 款，判決如主文。
本案經檢察官周芝君到庭執行職務。
中    華    民    國    99    年    7     月    7     日
                  刑事第十二庭  審判長法  官  魏于傑
                                      法  官  羅國鴻
                                      法  官  許雅婷
以上正本證明與原本無異。
如不服本判決，應於判決送達後10日內向本院提出上訴狀（應附
繕本），其未敘述上訴理由者，應於上訴期間屆滿後20日內補提
理由書狀於本院，上訴於臺灣高等法院。
                                      書記官  陳孟君
中    華    民    國    99    年    7     月    15    日
附錄本案論罪科刑法條全文：
中華民國刑法第271條
殺人者，處死刑、無期徒刑或 10 年以上有期徒刑。
前項之未遂犯罰之。
預備犯第 1 項之罪者，處 2 年以下有期徒刑。

司法院資訊處製作；財團法人民間司法改革基金會備份。
